【裁判字號】    97,家訴,43
【裁判日期】    970709
【裁判案由】    交付遺產
【裁判全文】
臺灣臺南地方法院民事判決              97年度家訴字第43號
原      告  甲○○
                    送達代收.
被      告  行政院國軍退除役官兵輔導委員會臺南縣榮民服務
            處
法定代理人  戊  ○
訴訟代理人  丙○○
上列當事人間請求確認繼承權存在事件，經本院於民國九十七年
六月二十五日言詞辯論終結，判決如下：
    主      文
確認原告對於被繼承人呂榮康遺產之繼承權存在。
訴訟費用新臺幣貳萬柒仟壹佰拾陸元由被告負擔。
    事實及理由
一、原告主張：
  （一）被繼承人呂榮康為福建泉州人，其父親呂永生，母親黃
        敬和（又名景氏），其於民國三十八年隨國軍部隊來臺
        ，未娶妻，與家人失去聯絡。呂榮康於八十六年二月二
        十八日死亡，死亡當時無親屬在側，遭誤認無任何繼承
        人。嗣後原告輾轉查知呂榮康為原告失散多年之兄長，
        原告遂以繼承人之身分，向被告即被繼承人呂榮康之遺
        產管理人行政院國軍退除役官兵輔導委員會臺南縣榮民
        服務處，表示可取得應繼財產，惟被告懼予認定原告所
        提出與呂榮康之兄弟身分關係之資料真偽，從而原告未
        能向被告取回呂榮康之遺產，是原告對被繼承人呂榮康
        之繼承權存否有確認利益，為此爰依法訴請確認原告對
        於被繼承人呂榮康遺產之繼承權存在。
  （二）對於被告答辯之陳述：
        一大陸地區現在的縣市已經過整編，原告及被繼承人呂
          榮康之原祖是福建省南安縣，嗣原告之父親遷到福建
          省泉州市居住，所以籍貫寫成南安或是泉州事實上都
          是一樣的。
        二原告比被繼承人呂榮康晚出生，也許被繼承人呂榮康
          只記得母親早期的名字「景氏」，惟後來原告之母親
          至幼稚園任教，改名為「黃敬和」，所以景氏與黃敬
          和實際上是同一人。
        三被繼承人呂榮康隨部隊來臺時已與家人失散十多年，
          被繼承人呂榮康在填兵籍表的時候可能認為已與親人
          失散只剩自己一人，不可能和親人再有來往，故未記
          載兄弟姊妹。
        四又依當時之時代背景，外省人刻意把自己的年齡少報
          幾歲是很正常的事情，如果被繼承人呂榮康不是原告
          的哥哥，那麼原告戶籍登記上也不會記載出生別為次
          子。被繼承人呂榮康出生後即被原告之父母抱來養，
          故被繼承人呂榮康雖非原告父母所親生，卻登記為原
          告父母之親生子。
  （三）並聲明：如主文所示。
二、被告則抗辯稱：據原告所提出之資料所示，原告和被繼承人
    呂榮康的籍貫、母親姓名都不符合，且依據被繼承人呂榮康
    之兵籍表資料的記載，被繼承人呂榮康並沒有兄弟姊妹等語
    。並聲明：原告之訴駁回。
三、兩造不爭執之事實：
  （一）被繼承人呂榮康（男，二十二年八月十五日生，身分證
        統一編號：Ｚ000000000號．生前最後住所：
        臺南縣白河鎮河東里六鄰糞箕湖八五號之二）係榮民，
        於八十六年二月二十八日死亡，無配偶及子女，其死亡
        時因有無親屬在臺不明，被告依臺灣地區與大陸地區人
        民關係條例第六十八條及退除役官兵死亡無人繼承遺產
        管理辦法第四條之規定，以被告為被繼承人呂榮康之法
        定遺產管理人之身分，負責管理被繼承人呂榮康之遺產
        。
  （二）被繼承人呂榮康死亡後，原告以其為被繼承人呂榮康弟
        弟之身分，向被告申請繼承被繼承呂榮康之遺產，惟原
        告據以申請之資料與被繼承人呂榮康生前所留之身分資
        料有所不符，乃經被告以九十七年一月四日南縣榮字第
        ○九七○○○○○九九號函覆應循司法途徑確認繼承權
        。
四、得心證之理由：
  （一）按「確認法律關係之訴，非原告有即受確認判決之法律
        上利益者，不得提起之；確認證書真偽或為法律關係之
        基礎事實存否之訴，亦同。前項確認法律關係基礎事實
        存否之訴，以原告不能提起他訴訟者為限。」，民事訴
        訟法第二百四十七條第一、二項分別定有明文。又所謂
        即受確認判決之法律上利益，係指法律關係之存否不明
        確，原告主觀上認其在法律上之地位有不安之狀態存在
        ，且此種不安之狀態，能以確認判決將之除去者而言，
        若縱經法院判決確認，亦不能除去其不安之狀態者，即
        難認有受確認判決之法律上利益，此有最高法院五十二
        年台上字第一二四○號判例可資參照。查本件原告主張
        其為被繼承人呂榮康之弟弟，對被繼承人呂榮康之遺產
        有繼承權存在，惟被告為被繼承人呂榮康之遺產管理人
        ，其否認原告對被繼承人呂榮康之遺產有繼承權，顯影
        響原告對被繼承人呂榮康之繼承權，自屬法律關係發生
        之基礎事實有確認存否必要之問題，因原告私法上之權
        利有受侵害之危險，而此不安之狀態須以確認判決方式
        除去，是以原告提起本件確認其就被繼承人呂榮康之遺
        產有繼承權存在之訴，有即受確認判決之法律上利益，
        應屬適法，合先敘明。
  （二）本件被告否認原告對於被繼承人呂榮康之遺產有繼承權
        ，其所持之主要理由無非係謂被繼承人呂榮康的籍貫為
        福建省泉州市、母親姓名為景氏，與原告的籍貫為福建
        省南安縣、母親姓名為黃敬和不符合，且依據被繼承人
        呂榮康之兵籍表資料記載，被繼承人呂榮康並沒有兄弟
        姊妹，故原告對被繼承呂榮康之遺產是否有繼承權實屬
        可議等語，是本件應審究者，即為原告是否為被繼承人
        呂榮康之弟弟？查：原告主張其為被繼承人呂榮康之弟
        弟之事實，業據提出戶籍謄本一件、除戶謄本一件、大
        陸地區人民吳瑞仁及柯純珍之聲明書影本各一件、聲明
        書公證書影本二件、財團法人海峽交流基金會證明影本
        三件、證人乙○○所寫證明書影本一件、大陸地區泉州
        市鯉城區新春居民委員會證明書二件、大陸地區泉州市
        公證處出具之（2002）泉證字第2136號親屬關係公證書
        影本一件、照片二張為證，且上開大陸地區泉州市公證
        處出具之（2002）泉證字第2136號親屬關係公證書上載
        明：「黃敬和（又名景氏）」、「呂榮康，男，一九二
        六年八月十五日出生（台灣戶籍出生日期登記：一九三
        三年八月十五日）」、「甲○○是關係人呂永生（已死
        亡）、黃敬和（已死亡）的兒子，是關係人呂榮康的弟
        弟」等語，該公證書業經我國財團法人海峽交流基金會
        驗證，亦有該基金會證明影本一件在卷足憑，則該公證
        書之內容自堪信為真正。又參諸證人即原告之堂兄乙○
        ○到庭證稱：「（呂榮康和你們關係是什麼？）他是我
        伯父呂永生收養的小孩，他年紀比原告大一些，他是原
        告的哥哥。（你們知道呂榮康有來臺灣嗎？）我不知道
        ，我不知道原告知不知道。（你住在臺灣期間呂榮康從
        來沒有和你來往過？）沒有。（原告母親的名字叫什麼
        ？）黃敬和，又叫景氏。（呂榮康當初為何要離開大陸
        ？）對日抗戰的時候他突然失蹤，我不知道他去做什麼
        。」等語（詳見九十七年五月二十八日言詞辯論筆錄）
        ，核證人乙○○所為證述，與原告之主張均相符合，且
        本院向證人乙○○提示原告所提出之童年照片，證人乙
        ○○所指認照片中之原告及被繼承人呂榮康，與原告所
        指亦均相符。再者，原告稱大陸地區之縣市經過整編，
        原告及被繼承人呂榮康之原祖是福建省南安縣，嗣原告
        之父親遷到福建泉州市居住，故籍貫寫成南安或是泉州
        ，意義相同，且被繼承人呂榮康隨部隊來臺時已與家人
        失散十多年，其在填寫兵籍表的時可能認為只剩自己一
        人，不可能和親人再有來往，因此而未記載兄弟姊妹，
        又依當時之時代背景，被繼承人呂榮康刻意把自己的年
        齡少報幾歲亦屬常見之情事等情，亦合情理，而被告就
        原告之上開主張及證人乙○○之上開證述復未表示任何
        意見，是堪認原告之上開主張為真實。
  （三）綜上，原告主張其為被繼承人呂榮康之弟弟，應堪採信
        ，則原告訴請確認其對於被繼承人呂榮康之遺產有繼承
        權存在，為有理由，應予准許。
五、據上論結，本件原告之訴為有理由，依民事訴訟法第七十八
    條、第八十七條第一項，判決如主文。
中    華    民    國    97    年    7     月    9     日
                  家事法庭    法  官  葉惠玲
以上正本證明與原本無異
如對本判決上訴，須於收受判決正本送達後20日內向本院提出上
訴狀。
中    華    民    國    97    年    7     月    9     日
                              書記官  鄭秀美


司法院資訊處製作；財團法人民間司法改革基金會備份。
